臺灣嘉義地方法院民事判決
109年度訴字第870號
原      告  羅三寶  

被      告  羅三佳  

被      告  羅鄭春貴

被      告  羅雅博  
上列二人之
訴訟代理人  李昶欣律師
複代理人    陳宗翰律師
被      告  羅林幸子
被      告  羅百佑  
被      告  羅百村  

被      告  羅得彰  
上列四人之
訴訟代理人  羅振宏律師
被      告  羅吉良  
訴訟代理人  羅科丞  

被      告  羅科丞  

訴訟代理人  羅吉良  
上列當事人間請求分割共有物事件，於民國111年5月2日言詞辯
論終結，本院判決如下：     
    主  文
兩造共有坐落於嘉義市○○段00000000000000地號土地，應予合併
分割為如附件嘉義市地政事務所民國110年11月25日土地複丈成
果圖(鑑測日期：110年11月23日)所示：(一)編號E部分面積360
平方公尺為道路，分歸兩造共同取得，並按權利範圍為被告羅鄭
春貴百分之28、被告羅林幸子百分之33、被告羅雅博百分之14、
被告羅百佑百分之3、被告羅百村百分之3、被告羅得彰百分之3
、被告羅三佳百分之4、原告羅三寶百分之4、被告羅吉良百分之
4、被告羅科丞百分之4的持分比例保持共有。(二)編號A部分面
積248平方公尺，分歸被告羅林幸子、被告羅百佑、被告羅百村
、被告羅得彰共同取得，並按權利範圍為被告羅林幸子14分之11
、被告羅百佑14分之1、被告羅百村14分之1、被告羅得彰14分之
1的持分比例保持共有。(三)編號B部分面積50平方公尺，分歸原
告羅三寶、被告羅三佳共同取得，並按權利範圍為原告羅三寶2
分之1、被告羅三佳2分之1的持分比例保持共有。(四)編號C部分
面積50平方公尺，分歸被告羅吉良、被告羅科丞共同取得，並按
權利範圍為被告羅吉良2分之1、被告羅科丞2分之1的持分比例保
持共有。(五)編號D部分面積248平方公尺，分歸被告羅鄭春貴、
被告羅雅博共同取得，並按權利範圍為被告羅鄭春貴3分之2、被
告羅雅博3分之1的持分比例保持共有。
訴訟費用由兩造按如附表訴訟費用分擔比例欄所示之比例負擔。
    事  實
甲、原告方面         
壹、聲明：
一、兩造共有坐落嘉義市○○段00000000000000地號土地，准予合
    併分割，分割方法如民國109年10月21日民事準備狀之附圖
    所示，編號甲部分為道路，分歸兩造取得，並依原持分比例
    保持共有；編號乙部分，分歸原告羅三寶及被告羅三佳取得
    ，並依原持分比例保持共有；編號丙部分，分歸被告羅鄭春
    貴、被告羅雅博取得，並依原持分比例保持共有；編號丁部
    分，分歸被告羅林幸子、羅百佑、羅百村、羅得彰取得，並
    依原持分比例保持共有；編號戊部分，分歸被告羅吉良、被
    告羅科丞取得，並依原持分比例保持共有。
二、訴訟費用由兩造依持分比例負擔。
貳、陳述：         
一、坐落嘉義市○○段00000000000000地號土地，為兩造共有，三
    筆土地之共有人均相同，持分比例亦相同，有土地登記簿謄
    本、地籍圖謄本可稽。
二、按各共有人，除法令另有規定外，得隨時請求分割共有物。
    但因物之使用目的不能分割或契約訂有不分割之期限者，不
    在此限；共有物之分割，依共有人協議之方法行之。分割之
    方法不能協議決定，或於協議決定後因消滅時效完成經共有
    人拒絕履行者，法院得因任何共有人之請求，命為下列之分
    配：一、以原物分配於各共有人。但各共有人均受原物之分
    配顯有困難者，得將原物分配於部分共有人。二、原物分配
    顯有困難時，得變賣共有物，以價金分配於各共有人；或以
    原物之一部分分配於各共有人，部分變賣，以價金分配於各
    共有人。以原物為分配時，如共有人中有未受分配，或不能
    按其應有部分受分配者，得以金錢補償之。以原物為分配時
    ，因共有人之利益或其他必要情形，得就共有物之一部分仍
    維持共有。分別為民法第823條第1項、第824條第1、2、3 
    項所明文。
三、次按共有人相同之數不動產，除法令另有規定外，共有人得
    請併分割，民法第824條第5項亦定有明文。本件上揭三筆土
    地之共有人均相同，為使土地能充分發揮經濟效益，不致因
    逐筆分割，導致各共有人分得之土地過於狹小，或過於分散
    ，不利於土地之整體利用，而有害及共有人與社會之經濟，
    揆諸前開說明，自應准許合併分割，較為妥適。
四、系爭土地並無因物之使用目的不能分割或契約定有不分割期
    限之情形，因兩造無法達成分割協議，爰依民法第823條、
    第824條規定訴請分割。其分割分法請鈞院依民法第824條第
    2項、第5項規定，准予合併分割並以原物分配於各共有人。
五、本件現場曾由鈞院109年度訴字第356號松股至現場測量，為
    免重複測量，請鈞院調取109年度訴字第356號松股案卷究明
    ，若仍有必要至現場，原告亦聲請鈞院履勘現場並命地政機
    關就現況測量。
六、原告與被告羅三佳為兄弟，兩人願意依原持分比例保持共有
    分配土地，特予陳明。
七、因系爭土地位於工業區，依法規應留設道路寬度最少為8公
    尺，故留設8公尺私設道路，留設道路後，每一共有人分得
    之土地形狀方正完整，並有8米道路可通行。
八、我要採用嘉義市地政事務所鑑測日期110年5月7日土地複丈
    成果圖的分割方案。原告不主張之前提出之分割方案，改同
    意羅吉良、羅科丞110年9月27日民事答辯續狀所提出之分割
    方案圖分割。
九、不採用羅鄭春貴、羅雅博提出之嘉義市地政事務所111年1月
    28日土地複丈成果圖之分割方案。
參、證據：提出嘉義市○○段00000000000000地號土地登記謄本、
    地籍圖謄本、現場照片、現況測量複丈成果圖等資料。
乙、被告方面
壹、被告羅三佳：
一、聲明：同意原告之分割方案。　　
二、陳述：　　
(一)被告與原告為親兄弟，因各自持分均1/24，換算面積不多，
    若獨自取得，土地會較細長，不利土地之利用，故分割時願
    意與原告保持共同取得土地。
(二)被告要採用嘉義市地政事務所鑑測日期110年5月7日土地複
    丈成果圖的分割方案。同意以羅吉良、羅科丞110年9月27日
    民事答辯續狀所提出之分割方案圖分割。不採用羅鄭春貴、
    羅雅博提出之嘉義市地政事務所111年1月28日土地複丈成果
    圖之分割方案。
貳、被告羅吉良、羅科丞：
一、聲明：同意分割；訴訟費用由兩造持分比例分擔。
二、陳述： 
(一)茲因系爭土地位於工業區，依法規應留設道路寬度最少為8
    公尺，故留設8公尺私設道路。被告二人為兄弟，願共有持
    份土地，全作為8公尺私設道路使用。　　
(二)被告二人主張如110年9月27日民事答辯續狀所提出之分割方
    案圖分割。蓋被告二人為鄰地嘉義市○○段0000地號土地所有
    權人羅雅河之子，分得之丁部分土地面積雖寬度不及7公尺
    ，然被告二人分得丁位置之土地可與鄰地嘉義市○○段0000地
    號土地合併使用，合併後土地寬度超過7公尺，不會變成畸
    零地，且湖內段1252地號土地上蓋建有鋼筋混凝土建物，該
    建物有一小部分占用在丁位置土地上，由被告二人分得丁位
    置土地，亦可避免日後該建築物遭他人告要拆除；而留設8
    公尺寬度私設道路，符合法規上最小寬度，其他共有人分得
    之土地，均符合法規上最小寬度、深度，應屬有利於各共有
    人之方案。被告二人為兄弟，願保持共有取得分割後土地。
(三)我要採用羅振宏律師所提的分割方案。我所提的分割方案作
    為第二備案。不採用嘉義市地政事務所111年1月28日土地複
    丈成果圖的分割方案。
參、被告羅鄭春貴、羅雅博：
一、聲明：
(一)兩造共有坐落嘉義市○○段00000000000000地號土地准予分割
    ，分割方式如被告民事答辯㈠狀（本院卷㈠第147至151頁）附
    圖二所載。
(二)訴訟費用由兩造依應有部分比例負擔。
二、陳述：         
(一)爰原告109年10月21日民事準備書狀主張，「系爭待分割之
    土地位於工業區，依法規應留設道路最少為8公尺，故應留
    設8公尺之私設道路」，被告並無意見。
(二)系爭待分割土地之預留道路，應留於「附圖一」（本院卷㈠
    第149頁）所標示之位置，說明如下：
１、系爭待分割土地雖應預留道路，然不宜預留於原告109年10月
    21日民事準備書狀「附圖」所示之待分割土地之「中間」位
    置，此位置於兩造共有人均非最有利益。
２、系爭土地旁，如被告民事答辯㈠狀「附圖一」之標示本已有道
    路，且原告羅三寶 所有其他地號之土地、被告羅三佳所有
    其他地號之土地、被告羅雅博與羅鄭春貴所有其他地號之土
    地，及其他共有人所有之其他地號土地，亦均位於「附圖一
    」標示之道踣旁，故將系爭待分割土地之預留道路留於「附
    圖一」所標示之「斜線」位置，對兩造所有共有人均最有益
    處。
(三)本件土地分割方法：
１、末按，原告羅三寶所有其他地號之土地及被告羅三佳雖表示
    兩人願依其 原有比例共同持有分割後之土地，惟依實務見
    解，及原告羅三寶之主張，兩造應依原有持分比例就該預設
    道路保持共有。依前開原則被告粗估，原告羅三寶（持分1/
    24)及被告羅三佳（1/24)之持分共2/24(1/24＋1/24)，於分
    擔系爭待分割土地之預設道路應已所剩無幾。
２、採用嘉義市地政事務所111年1月28日土地複丈成果圖之分割
    方案。
三、證據：提出分割土地之周邊土地地籍圖、嘉義市地政事務所
    109年7月7日土地複丈成果圖、都市計畫土地使用分區證明
    書等資料。     
肆、被告羅林幸子、羅百佑、羅百村、羅得彰：
一、聲明：
(一)兩造共有坐落於嘉義市○○段00000000000000地號土地准予分
    割，分割方式如民事更正聲明狀附圖（本院卷㈠第389頁）所
    示：編號A部分(面積248平方公尺)土地，由被告羅林幸子、
    羅百佑、羅百村、羅得彰按其應有部分比例維持共有；編號
    B部分(面積50平方公尺)土地，由原告、羅三佳按其應有部
    分比例維持共有；編號C部分(面積50平方公尺)土地，由被
    告羅吉良、羅科丞按其應有部分比例維持共有；編號D部分(
    面積248平方公尺)土地，由被告羅鄭春貴、羅雅博按其應有
    部分比例維持共有；編號E部分(面積360平方公尺)土地，由
    兩造按其應有部分比例維持共有。
(二)訴訟費用由兩造依應有部分比例負擔。
二、陳述：         
(一)訴外人羅飛煅(即兩造父親、公公、祖父)原與被告羅林幸子
    、羅鄭春貴共有系爭三筆土地，渠等曾於79年間協議於系爭
    三筆土地即同段1243舊地號土地開設八米寬道路(道路部分
    即為現今1243-4地號土地)，以對外連接南北二側之公路(下
    稱系爭分割協議)。
(二)除被告羅林幸子、羅鄭春貴本為系爭分割協議之當事人外，
    原告及被告羅百佑、羅百村、羅得彰、羅雅博、羅吉良、羅
    科丞、羅三佳等人於85年1月4日分家產時，自羅飛煅受贈取
    得系爭三筆土地應有部分，均知悉系爭分割協議，是依法兩
    造均應受系爭分割協議之拘束。
(三)職此，為履行系爭協議之內容，特於附圖編號丙部分留設8
    米寬道路以連接同段1234-4地號土地，並由原告、羅吉良、
    羅科丞、羅三佳按其應有部分比例維持共有，惟若渠等持分
    面積不足，則由大房羅林幸子、羅百佑、羅百村、羅得彰及
    二房羅鄭春貴、羅雅博按權利範圍各2分之1共有。
(四)因共有人就前已提出之分割方案多有爭議，故被告羅林幸子
    等四人撤回先前方案，並提如民事答辯㈡狀附圖（本院卷㈠第
    311至313頁）所示分割方案：
１、編號A部分(面積248平方公尺)土地，由被告羅林幸子、羅百
    佑、羅百村、羅得彰按其應有部分比例維持共有；編號B部
    分(面積50平方公尺)土地，由原告、羅三佳按其應有部分比
    例維持共有；編號C部分(面積50平方公尺)土地，由被告羅
    吉良、羅科丞按其應有部分比例維持共有；編號D部分(面積
    248平方公尺)土地，由被告羅鄭春貴、羅雅博按其應有部分
    比例維持共有；編號E部分(面積360平方公尺)土地，由兩造
    按其應有部分比例維持共有。
２、系爭土地北側鄰嘉義市民生南路，原告方案將北側臨路部分
    分割為編號乙支畸零地，破壞土地價值，顯有不妥。另原告
    方案丁部分為寬度、長度落差甚大之南北狹長型畸零地，亦
    有損土地價值。
３、我方分割方案A、B、C、D部分均為方整土地，B、C日後亦可
    併為建築使用，有益土地價值，應屬較妥適之方案。
(五)不採用嘉義市地政事務所111年1月28日土地複丈成果圖的分
    割方案。系爭土地的南側有一大塊工業用地是由兩造分家產
    各自所有，南側這塊土地有預留一條八米寬的私設通路，地
    區銜接系爭土地上同樣有八米寬的對外聯絡道路，日後才可
    在南側這塊工業用地上申請建築線建築，這個方案並沒有在
    系爭土地上留設八米寬的通路，會導致南側這一大片工業用
    地失去價值，對兩造都是分割之外甚大的損害，此部分請鈞
    院詳參109 年12月21日被告所提答辯狀附圖就可詳細知悉上
    述道路應留設的理由。另外，此方案將丁的部分分割為南北
    甚為細長的土地，也不利土地的利用，應不是適當的分割方
    案。
三、證據：提出土地登記謄本及都市計畫土地使用分區(或公共
    設施用地)證明書等資料。
    理  由
一、按民法第823條規定：「各共有人，除法令另有規定外，得
    隨時請求分割共有物。但因物之使用目的不能分割或契約訂
    有不分割之期限者，不在此限。前項約定不分割之期限，不
    得逾五年；逾五年者，縮短為五年。但共有之不動產，其契
    約訂有管理之約定時，約定不分割之期限，不得逾三十年；
    逾三十年者，縮短為三十年。前項情形，如有重大事由，共
    有人仍得隨時請求分割。」同法第824條第1至5項規定：「
    共有物之分割，依共有人協議之方法行之。分割之方法不能
    協議決定，或於協議決定後因消滅時效完成經共有人拒絕履
    行者，法院得因任何共有人之請求，命為下列之分配：一、
    以原物分配於各共有人。但各共有人均受原物之分配顯有困
    難者，得將原物分配於部分共有人。二、原物分配顯有困難
    時，得變賣共有物，以價金分配於各共有人；或以原物之一
    部分分配於各共有人，他部分變賣，以價金分配於各共有人
    。以原物為分配時，如共有人中有未受分配，或不能按其應
    有部分受分配者，得以金錢補償之。以原物為分配時，因共
    有人之利益或其他必要情形，得就共有物之一部分仍維持共
    有。共有人相同之數不動產，除法令另有規定外，共有人得
    請求合併分割」。
二、經查，本件坐落嘉義市○○段00000000000000地號土地，
　　為兩造所共有，各共有人持分即權利範圍如附表所示，有土
    地登記謄本可稽。第查，上揭1248、1249、1251地號土地，
　　並無因物之使用目的不能分割之情形，且亦無訂有不分割之
    協議或期限，因此，各共有人得隨時請求分割該共有土地。
　　又查，兩造迄今就上揭系爭土地應為如何分割的方法，仍然
    意見不相同而存有爭議，因此，本件應認為系爭土地分割之
    方法不能協議決定，故法院得因任何共有人之請求而為土地
    之分配。而查原告既為共有人之一，原告就上揭系爭土地，
    請求法院以判決而為分配，乃於法有據，應予准許。
三、第按，法院就共有物為裁判分割時，應顧及公平、當事人之
    聲明、應有部分之比例與實際是否相當、共有物之客觀情狀
    、性質、價格與經濟價值、共有利益、各共有人之主觀因素
    與使用現狀、利害關係等因素為綜合判斷。經查，本件上揭
    嘉義市○○段00000000000000地號土地互相毗鄰，三筆土地之
    共有人均相同，有土地登記簿謄本可稽。原告陳稱為使土地
    能充分發揮經濟效益，不致因逐筆分割導致各共有人分得之
    土地過於狹小，或過於分散，不利土地之整體利用，而有害
    及共有人與社會之經濟，請求合併分割。因符合民法第824
    條第5項之規定，故原告請求將本件上揭1248、1249、1251
    地號之三筆土地予以合併分割，應予准許。
四、再查，上揭嘉義市○○段00000000000000地號土地，計有如附
    件所示之分割方案：㈠由羅林幸子、羅百佑、羅百村、羅得
    彰之訴訟代理人羅振宏律師所提出之嘉義市地政事務所110
    年11月25日土地複丈成果圖(鑑測日期：110年11月23日)；㈡
    由羅鄭春貴、羅雅博之訴訟代理人李昶欣律師提出之嘉義市
    地政事務所111年1月28日土地複丈成果圖(鑑測日期：111年
    1月24日)；㈢由羅科丞、羅吉良提出之嘉義市地政事務所土
    地複丈成果圖(鑑測日期：110年5月7日)；㈣由羅三寶提出之
    嘉義市地政事務所土地複丈成果圖(鑑測日期：110年5月13
    日)。而查，嗣後原告羅三寶表示伊不主張之前提出之分割
    方案，改同意羅吉良、羅科丞所提出之分割方案圖分割，伊
    要採用嘉義市地政事務所鑑測日期110年5月7日土地複丈成
    果圖的分割方案；因此，上揭㈣由羅三寶所提出之嘉義市地
    政事務所土地複丈成果圖(鑑測日期：110年5月13日)之分割
    方案得予排除。另查，於嗣後被告羅科丞、羅吉良表示伊等
    要採用羅振宏律師所提的分割方案，伊等所提的分割方案作
    為第二備案；因此，上揭㈢由被告羅科丞、羅吉良提出之嘉
    義市地政事務所土地複丈成果圖(鑑測日期：110年5月7日)
    之分割方案，也可以排除。
五、本件經排除上揭㈢由被告羅科丞、羅吉良提出之嘉義市地政
    事務所土地複丈成果圖(鑑測日期：110年5月7日)及㈣原告羅
    三寶所提出之嘉義市地政事務所土地複丈成果圖(鑑測日期
    ：110年5月13日)之分割方案以後，剩餘兩個分割方案為㈠由
    被告羅林幸子、羅百佑、羅百村、羅得彰之訴訟代理人羅振
    宏律師所提出之嘉義市地政事務所110年11月25日土地複丈
    成果圖(鑑測日期：110年11月23日)之方割方案；及㈡被告羅
    鄭春貴、羅雅博之訴訟代理人李昶欣律師提出之嘉義市地政
    事務所111年1月28日土地複丈成果圖(鑑測日期：111年1月2
    4日)之分割方案。而查上揭㈠嘉義市地政事務所110年11月25
    日土地複丈成果圖(鑑測日期：110年11月23日)之方割方案
    之提出，係因共有人就之前由羅林幸子、羅百佑、羅百村、
    羅得彰等四人前已經提出之分割方案多有爭議，故被告羅林
    幸子等四人撤回先前方案，並另提出上揭㈠嘉義市地政事務
    所110年11月25日土地複丈成果圖(鑑測日期：110年11月23
    日)之方割方案。該分割方案A、B、C、D部分均為方正土地
    ，其中B、C面積雖然不多，但因兩地相鄰，故日後也可以合
    併作為建築使用。另土地預留一條八米寬的通路，對外聯絡
    主要道路，有益土地價值，而目前地上房屋是簡陋的鐵皮屋
    ，且已經老舊，並無共有人主張保留該地上建物，
　　因此，應屬妥適之分割方案。至於上揭㈡嘉義市地政事務所1
    11年1月28日土地複丈成果圖(鑑測日期：111年1月24日)之
    分割方案，因未預留對外通路，而可增加各共有人分得土地
    的面積，雖有其優點，但此方案為配合對外聯絡主要道路，
    而使各共有人分得土地的形狀顯得較為狹長，且於無共有人
    主張保留地上建物之情況下，未預留對外通路，則日後運輸
    無法深入腹地，難以全面增加土地的價值，是其缺點。綜據
    上述，本院審酌兩造當事人之聲明及陳述、土地客觀情狀，
    並考量系爭土地整體利用效益，認為兩造共有坐落於嘉義市
    ○○段00000000000000地號土地之分割方法，應採用附件嘉義
    市地政事務所110年11月25日土地複丈成果圖，爰諭知如主
    文第一項所示。
六、末按因共有物分割、經界或其他性質上類似之事件涉訟，由
    敗訴當事人負擔訴訟費用顯失公平者，法院得酌量情形，命
    勝訴之當事人負擔其一部，民事訴訟法第80條之1 定有明文
    。又分割共有物之訴，係合兩造之必要共同訴訟，原、被告
    之間本可互換地位，是以本院認本件訴訟費用，應由兩造按
    原來應有部分之比例分擔，較為公允，爰諭知如主文第二項
    所示。
七、本件為判決之基礎已臻明確，兩造其餘主張陳述或攻擊防禦
    方法暨所提出未經援用之資料，核與本件判決結果無影響，
    爰不逐一論駁，附此敘明。
八、據上論斷，本件原告之訴為有理由，依民事訴訟法第80條之
    1，判決如主文。
中　　華　　民　　國　　111　 年　　6     月　　13    日
                  民二庭法　官　呂仲玉
以上正本係照原本作成。
如對本判決上訴，須於判決送達後20日內向本院提出上訴狀（須
按對造人數提出繕本）。如委任律師提起上訴者，應一併繳納上
訴審裁判費。
中　　華　　民　　國　　111　 年　　6     月　　13    日
                        書記官  方瀅晴 
　　
附表：
編號 共有人 1248地號土地持分比例 1249地號土地持分比例 1251地號土地持分比例 訴訟費用分擔比例   1 羅鄭春貴 1/3 1/3 1/6             28 %  2 羅林幸子 1/3 1/3 1/3             33 %   3 羅雅博 1/12 1/12 1/4             14 %   4 羅百佑 1/36 1/36 1/36              3 %  5 羅百村 1/36 1/36 1/36              3 %  6 羅得彰 1/36 1/36 1/36              3 %  7 羅三佳 1/24 1/24 1/24              4 %  8 羅三寶 1/24 1/24 1/24              4 %  9  羅吉良 1/24 1/24 1/24              4 %  10 羅科丞 1/24 1/24 1/24              4 %